【裁判字號】    91,自,603
【裁判日期】    920407
【裁判案由】    詐欺
【裁判全文】
臺灣臺北地方法院刑事判決                          九十一年度自字第六三號
    自  訴  人  戊○○
    被      告  王基洲  原名丁.
                己○○
右列被告等因詐欺案件，經自訴人提起自訴，本院判決如左：
    主  文
王基洲、己○○均無罪。
    理  由
一、自訴意旨如後附自訴狀影本所載。
二、按犯罪事實應依證據認定之，無證據不得推定其犯罪事實，刑事訴訟法第一百五
    十四條定有明文。又認定不利於被告之事實，須依積極證據，茍積極證據不足為
    不利於被告事實之認定時，即應為有利於被告之認定，更不必有何有利之證據；
    且刑事訴訟法上所謂認定犯罪事實之積極證據，係指適合於被告犯罪事實之認定
    之積極證據而言，雖不以直接證據為限，間接證據亦包括在內，然而無論直接或
    間接證據，其為訴訟上之證明，須於通常一般之人均不致有所懷疑，而得確信其
    為真實之程度者，始得據為有罪之認定，倘其證明尚未達到此一程度，而有合理
    之懷疑存在時，自不能以推測或擬制之方法，以為有罪裁判之基礎，最高法院著
    有三十年上字第八一六號、二十九年上字第三一０五號、七十六年台上字第四九
    八六號、四十年台上字第八六號等判例可資參照。次按刑法第三百三十九條第一
    項詐欺取財罪之成立，以意圖為自己或第三人不法之所有，以詐術使人將本人或
    第三人之物交付為要件，所謂以詐術使人交付，必須被詐欺人因其詐術而陷於錯
    誤，若其所用方法，不能認為詐術，亦不致使人陷於錯誤，即不構成該罪；而債
    務人於債之關係成立後，其有未依約定本旨履行者，在社會一般交易經驗上常見
    之原因非一，舉凡因不可歸責於己之事由而不能給付，或因合法主張抗辯而拒絕
    給付，甚至在負債之後另行起意遲延給付，皆有可能，非可盡予推定為自始無意
    給付之財產犯罪一端，而刑事被告依法不負自證無罪之責任，若無足可證明其自
    始意圖不法所有之積極證據，縱就所負債務惡意違約不為履行，仍為民事上之問
    題，要難以單純債務不履行之狀態，推測其負債之初已有詐欺之故意。訊據被告
    王基洲、己○○均堅決否認有何詐欺犯行，被告王基洲辯稱：當時我於台北縣新
    店市○○路○段六十五巷三十一號經營計程車行，需要資金，就請車行的司機己
    ○○幫忙召集互助會，因為許多會員是己○○找來的，才掛用他的名字為會首，
    實際上是我要用錢，至民國九十年八月間車行週轉不靈，有些死會會員又跑掉，
    加上家裡發生一些事情，無法繼續支付會款，這個會才倒掉；被告己○○則辯稱
    ：實際上是王基洲要用錢，認識的人不夠，才找我幫忙找人參加，並掛名擔任會
    首，收到的會首錢都是王基洲使用，也是他自己主持開標，我並沒有取得任何利
    益等語。
三、經查，本件自訴人戊○○除提出互助會單、證明書、存證信函及本院九十一年度
    店簡字第三五二號宣示判決筆錄等影本各一件，證明被告王基洲、己○○二人曾
    於八十九年九月十日共任會首召集如附件自訴狀所載之互助會，迄九十年八月十
    日第十一次開標後，互助會即未繼續進行等事實之外，並未提出任何其他積極證
    據，以證明自訴人所指述被告二人係自召集互助會之初，即有詐欺之故意，並有
    多次冒名他人姓名得標等情為真；則揆諸前揭說明，本件依自訴人所提出之積極
    證據，顯然已不足以認定被告二人確有自訴人所指之詐欺犯行。次查，上開互助
    會之開標係由被告王基洲主持，開標時均有其他互助會員到場，開標方式係在標
    單上記載姓名及金額，將標單排成一個圓圈，翻日曆依據日期之單雙與數字決定
    開標之方向與起點，依照順序打開標單，若最高標者有二人以上，即以依順序先
    打開之標單得標等情，業據自訴人陳述屬實，並與本院所傳喚之互助會員乙○○
    、甲○、丙○○○、庚○○等人到庭結證之情形相符；加以自訴人、證人乙○○
    、甲○、丙○○○及庚○○，並一致陳稱曾經看過到場之互助會員本人得標等語
    ，證人甲○及乙○○並另證述渠等本身曾經得標等情，被告王基洲主持上開互助
    會之開標，係在到場互助會員之面前，以公開、公平之方式決定得標會員等情節
    ，自堪認定，則自訴人指稱被告二人有冒用他人名義得標之行為云云，已難認為
    真實。參諸前揭互助會係至第十一次開標之後始無法繼續維持，被告二人並無收
    取頭期會首款之後即捲款潛逃行為之事實，亦據自訴人陳述綦詳，並有本院九十
    一年度店簡字第三五二號宣示判決筆錄影本一件在卷足稽，自訴人所稱被告二人
    係自召集互助會之初，即有詐欺之故意一節，自亦非真正。從而本件被告二人積
    欠自訴人互助會款，應僅屬單純之民事糾葛無訛，而核與刑法上之詐欺取財犯罪
    明顯有間。此外，本院復查無其他積極證據，足認被告二人確有自訴人所指訴之
    詐欺取財犯行，不能證明被告二人犯罪，依法均應為無罪之諭知。
據上論斷，應依刑事訴訟法第三百四十三條、第三百零一條第一項，判決如主文。
中    華    民    國        九十二      年      四      月      七      日
                                        臺灣臺北地方法院刑事第二庭
                                                法  官  楊  代  華
右正本證明與原本無異。
如不服本判決，應於判決送達後十日內，向本院提出上訴狀。
                                                書記官  廖  純  瑜
中    華    民    國        九十二      年      四      月      七      日


司法院資訊處製作；財團法人民間司法改革基金會備份。
